【裁判字號】    90,上,623
【裁判日期】    901205
【裁判案由】    損害賠償
【裁判全文】
臺灣高等法院民事判決  九十年度上字第六二三號
      上  訴  人    豐隆玻璃有限公司
      法定代理人    陳隆吉
      兼法定代理人  甲○○
      被上訴人      丙○○
右當事人間損害賠償事件，上訴人對於中華民國九十年五月二十五日臺灣板橋地方法
院八十七年度訴字第一○五○號第一審判決提起上訴，本院判決如左：
    主    文
上訴駁回。
第二審訴訟費用由上訴人連帶負擔。
上訴人乙○○、甲○○如於假執行程序實施前，以新臺幣捌拾伍萬肆仟伍佰零玖元為
被上訴人預供擔保，得免為假執行。
    事實及理由
一、被上訴人丙○○主張：原審被告周清富（即榮興玻璃行）向上訴人豐隆玻璃有限
    公司（以下簡稱豐隆公司）訂購玻璃一片（230cm×180cm×1cm厚，  重量101kg
    ），並要求運送至加士玻璃有限公司（以下簡稱加士公司）進行承攬加工，而訴
    外人陳一龍（即上訴人甲○○之夫及上訴人乙○○之父，已於八十六年十月十九
    日死亡）係受僱於豐隆公司之員工，主要從事玻璃運送及搬運之工作，於八十六
    年五月三日上午十一時三十分將該玻璃運送至加士公司，因該玻璃之面積、重量
    實非一人可以運送搬運，於是豐隆公司和周清富要求僅係加士公司繪圖員而非搬
    運工之被上訴人與加士公司之蘇誠二人幫忙搬運。陳一龍為玻璃運送之專業人員
    ，明知玻璃易碎之特性，而加士公司亦有鋪設安全木墊，俾利玻璃之放置，但陳
    一龍竟未將玻璃放置在有木墊之處，而將玻璃置於地上，導致玻璃破裂，造成被
    上訴人之右手臂肌腱斷裂、肌肉深部撕裂傷，正中神經、橈動脈斷裂等傷害，以
    致被上訴人喪失部分工作能力，造成其身體、精神各方面嚴重受創，因而受有以
    下損害：醫藥費支出新臺幣（下同）十八萬三千五百三十一元，減少勞動能力二
    百四十一萬七千八百三十七元（即以每月工資為三萬五千元，每月減少勞動能力
    三分之一，每年減少十四萬元，計算至被上訴人六十歲為止），及精神賠償等損
    失三十萬元，合計二百九十萬一千三百六十八元。爰依民法第一百八十四條、第
    一百八十八條及第一千一百十四條、第一千一百五十三條之法律關係，訴請乙○
    ○、甲○○、豐隆公司及周清富（即榮興玻璃行）對訴外人陳一龍之債務負連帶
    賠償責任，連帶給付被上訴人二百九十萬一千三百六十八元及遲延利息等語。上
    訴後主張係陳一龍要求被上訴人幫忙搬運玻璃，被上訴人係出於善意而幫忙，當
    時周清富並不在現場。並聲明：駁回上訴人之上訴（本院按：原審判決豐隆公司
    、乙○○及甲○○應連帶給付被上訴人二百五十六萬三千五百二十六元及遲延利
    息，而駁回被上訴人其餘之請求，被上訴人對其敗訴部分未聲明不服，該部分已
    告確定）。
二、上訴人豐隆公司則以：原判決採信加士公司負責人蘇誠不實之證詞「陳一龍可能
    因喝酒走不穩，在橡皮前就將玻璃放開」等語，認陳一龍於搬運之始，明知憑其
    己力尚不足為濟，仍隻身從事搬運玻璃工作，且陳一龍當天曾有喝酒，自有減損
    判斷及迴避危險之能力，陳一龍係有過失。但，公司老闆不可能愚昧到任由自己
    僱用之運送司機於執行職務前喝酒而影響減損工作能力，且陳一龍縱令私生活不
    檢而喝酒，亦非上訴人所能操控阻止，與其執行職務無關，自與民法第一百八十
    八條前段所定僱用人之責任構成要件不合。而被上訴人右手大拇其掌指關節外展
    功能障礙，非喪失機能，原判決竟認被上訴人形同殘廢等級十一，減少勞動能力
    百分之三十八點四五，其請求減少勞動能力三分之一，依每月薪資三萬五千元計
    算，而准許被上訴人請求二百四十一萬七千八百三十七元，應屬過高。上訴人僅
    對原判決所命給付之勞動能力減損部分不服，其餘醫藥費及慰撫金部分無意見，
    被上訴人自承目前從事快遞工作之月收入為三萬元，與損害發生前相比僅減少五
    千元，且損害之發生被上訴人與有過失，陳一龍一人搬不動玻璃，被上訴人明知
    自己無搬運能力，可以不幫忙等語。並聲明：(一)原判決不利於上訴人部分廢棄。
    (二)右廢棄部分，被上訴人在第一審之訴及其假執行之聲請均駁回。
    上訴人乙○○、甲○○則以：陳一龍已逝世，就將責任推到陳一龍身上，陳一龍
    上班時間應該不會喝酒，陳一龍與被上訴人不認識，不可能請被上訴人幫忙搬運
    玻璃，上訴人實在無能力給付賠償金。並聲明：(一)原判決不利於上訴人部分廢棄
    。(二)右廢棄部分，被上訴人在第一審之訴及其假執行之聲請均駁回。(三)如受不利
    判決，請准預供擔保免為假執行。
三、兩造不爭之事實：
    (一)被上訴人主張原審被告周清富向上訴人豐隆公司訂購玻璃一片（230cm×180cm
      ×1cm厚，重量101kg），並要求運送至加士公司進行承攬加工，由受僱於豐隆
      公司之訴外人陳一龍，於八十六年五月三日上午十一時三十分將該玻璃運送至
      加士公司，因該玻璃之面積、重量實非一人可以運送搬運，陳一龍或加士公司
      之蘇誠（被上訴人主張係應陳一龍之要求，豐隆公司則主張係被上訴人之老闆
      蘇誠要求被上訴人幫忙）要求被上訴人幫忙搬運玻璃，陳一龍在前扛抬、被上
      訴人居中扶抬、蘇誠在後面抬，因陳一龍未將玻璃放置在有木墊之處，而將玻
      璃置於地上，導致玻璃破裂，造成被上訴人之右手臂肌腱斷裂、肌肉深部撕裂
      傷，正中神經、橈動脈斷裂等傷害之事實，為兩造所不爭，復有被上訴人提出
      馬偕紀念醫院出具之診斷證明書二紙為證，自堪信為真實。
    (二)原審判決被上訴人得請求之醫療費用為四萬五千六百八十九元、非財產上之損
      害十萬元，上訴人均不爭執。
四、兩造爭點之論述：
    (一)上訴人豐隆公司及乙○○、甲○○之被繼承人陳一龍是否應對被上訴人負侵權
      行為損害賠償責任？
      1.證人蘇誠於原法院證稱：「‧‧‧當時八十六年五月三日當天我與丙○○一
        起搬玻璃，豐隆公司送玻璃過來，陳一龍請我們幫他搬，當時陳一龍走前面
        ，丙○○走中間，我走後面，都側身搬，陳一龍放玻璃時本來應放在橡皮上
        面，但陳一龍可能因喝酒走不穩，在橡皮前就將玻璃放開‧‧‧當天送了四
        、五片的玻璃，我與陳一龍搬都沒有問題，但後來這片玻璃比較大，所以陳
        一龍要求要三個人搬，所以請丙○○搬：：正常送貨都應二個人一起送，豐
        隆公司之前也是二個人搬貨，但當天只有一人」（原審卷第一○○頁），顯
        見訴外人陳一龍當天僅隻身一人搬運數片玻璃，其中包括系爭重達一百餘公
        斤之玻璃。陳一龍於搬運之始，明知憑其己力尚不足為濟，仍隻身從事搬運
        玻璃工作，且陳一龍於當天曾有喝酒，自有減損判斷及迴避危險之能力，在
        搬運過程中，陳一龍自前方搬抬，對搬運玻璃之行進方向、放置地點均已立
        於主導地位，而加士公司另鋪設有安全橡皮墊，依當時狀況尚無何無法注意
        之情形，竟疏未注意率而將玻璃放置於未設橡皮墊之地面，因系爭玻璃無法
        獨立承受壓力而破碎，致在玻璃中間搬抬之被上訴人手臂受傷，陳一龍自有
        過失甚明，其過失侵權行為與被上訴人手臂受傷之結果間，亦有因果關係存
        在，故陳一龍應對被上訴人負侵權行為損害賠償責任。
      2.上訴人豐隆公司及乙○○、甲○○抗辯不能因陳一龍已逝世，就將責任推至
        陳一龍身上，陳一龍上班時間不可能喝酒云云。查，陳一龍既從事玻璃之運
        送工作，係有經驗之專業人士，明知以其一人之力無法搬運面積龐大、重達
        一百餘公斤之玻璃，在無經驗之被上訴人及訴外人蘇誠之協助下，走在前方
        之陳一龍對於搬運過程之行進、角度、距離、起放、協助人員之安全，負有
        指揮及維護之責任。本件事故之發生係因陳一龍未將玻璃放置於安全橡皮墊
        上所致，不論係因陳一龍喝酒影響判斷，或因陳一龍力量耗盡在未達安全墊
        前即擅自放下玻璃，均與走在中間搬抬玻璃之被上訴人無涉。故不論係陳一
        龍或蘇誠要求被上訴人幫忙，被上訴人明知自己之工作職掌並不包括搬運玻
        璃或己力不勝負荷竟不拒絕，但其走在中間幫忙搬抬玻璃，若非陳一龍未將
        玻璃放置於安全橡皮墊前即擅自放下玻璃，不會有意外之發生，上訴人豐隆
        公司主張被上訴人與有過失，並無理由。
      3.民法第一百八十八條第一項規定：「受僱人因執行職務，不法侵害他人之權
        利者，由僱用人與行為人連帶負損害賠償責任。但選任受僱人及監督其職務
        之執行，已盡相當之注意，或縱加以相當之注意而仍不免發生損害者，僱用
        人不負賠償責任。」僱用人依上開規定應負賠償責任，係以選任或監督受僱
        人有過失為原因，所謂監督，係指對勞務之實施方式、時間及地點加以指示
        或安排之一般的監督而言。豐隆公司自認陳一龍係其僱用之員工，豐隆公司
        明知陳一龍一人無法搬運重達一百餘公斤之玻璃，竟僅指派陳一龍一人搬運
        ，其監督受僱人陳一龍執行職務，自難謂已盡相當之注意義務。陳一龍於搬
        運玻璃之執行職務時，不法侵害被上訴人之身體，揆諸上開規定，豐隆公司
        自應與陳一龍連帶負損害賠償責任。
      4.按繼承，因被繼承人死亡而開始。繼承人自繼承開始時，除本法另有規定外
        ，承受被繼承人財產上之一切權利、義務。繼承人對於被繼承人之債務，負
        連帶責任，民法第一千一百四十七條、第一千一百四十八條本文及第一千一
        百五十三條第一項分別定有明文。訴外人陳一龍已於八十六年十月十九日死
        亡，上訴人甲○○、乙○○係陳一龍之配偶及子女，有被上訴人提出之戶籍
        謄本三紙為證，且甲○○、乙○○二人於陳一龍死亡後並未聲明拋棄繼承，
        自應對被繼承人陳一龍所負侵權行為損害賠償之債務，負連帶賠償責任。至
        於事實上有無清償能力，乃執行有無效果之問題，並非法律上是否應負賠償
        責任所應斟酌者。
    (二)被上訴人請求減少勞動能力之損害，金額是否過高：
      1.被上訴人主張原受僱於加士公司從事繪圖員工作，每月薪資三萬五千元，業
        據其提出薪資證明書及八十五年度所得稅扣繳憑單影本各一件為證，亦為上
        訴人所不爭執，堪信為真。被上訴人於八十六年五月三日因本件事故受有右
        手前臂肌腱斷裂併深部撕裂傷併正中神經、橈神經及橈動脈斷裂等傷害，送
        馬偕紀念醫院急救，同日即施行植皮及開放性復位手術，時僅三十四歲三月
        又十二日（五十二年一月二十一日生），有馬偕紀念醫院診斷證明書為證，
        依勞動基準法六十歲為工作年限，自八十七年八月起算，尚有二十五年六個
        月可得工作之時間，被上訴人以減少勞動能力三分之一，並扣除中間利息後
        ，請求損害賠償二百四十一萬七千八百三十七元。上訴人抗辯被上訴人並未
        有減損勞動能力，經原法院以被上訴人之傷勢及癒後狀況囑請馬偕紀念醫院
        鑑定被上訴人減損勞動能力情形，依該院八十九年一月三日馬院醫外字第八
        八二二六五號函稱：「病患丙○○於八十六年五月三日因右手臂裂傷至本院
        急診診治，經理學檢查發現其右手臂有一約二十Ｘ五Ｘ五公分，巨大之撕裂
        傷併橈動脈、橈神經、正中神經及屈掌肌腱斷裂，於是日入院手術縫合動脈
        及肌腱治療，後因皮膚部分壞死，故於八十六年五月二十一日行植皮手術，
        經治療後情況穩定，於八十六年五月二十六日出院，復於八十六年十月十四
        日因肌腱粘連及神經恢復不佳而再度入院行肌腱放鬆術及轉移術治療，於八
        十六年十月二十三日出院。依勞保殘廢給付標準表，本病患殘障等級為九級
        」（原審卷第一四二頁之前），嗣九十年四月六日馬偕醫院又函覆原法院「
        三、當時曾於術後至復健科接受評估，手部抓握力減小，但復健後力量進步
        ，復健至八十七年六月二十四日後停止本院治療，復於八十九年十二月二日
        至本院追蹤，大拇指之外展力量仍未完全恢復（徒手肌力測驗之力量為３＋
        ／５分）。四、依病歷記載，應以拇指之活動，尤以掌指關節外展之功能障
        礙較為明顯，指間關節之活動仍有，應可握筆但力量及姿勢會受影響。」（
        原審卷第二四七頁）。上開殘廢給付標準表「手指喪失機能」附註(四)復規定
        「掌關節運動限制障害，第一中手指關節運動（拇指與小指之對向角及指間
        之離開）限制，準用指關節遺存顯著障害（喪失機能）所定等級辦理」。上
        訴人認馬偕醫院當時未針對被上訴人肌肉、神經之恢復做客觀之檢查，經送
        請國立臺灣大學附設醫院再鑑定被上訴人右手大拇指功能癒後程度及減少勞
        動能力之情形，其於九十年十月四日函覆本院：「丙○○先生經馬偕醫院緊
        急縫合與後續多次治療後，迄今已有四年五個月。目前仍留有以下之後遺症
        ：(1)右側正中神經病變併右手部分肌肉萎縮及感覺異常；(2)右手大拇指活動
        度約僅正常的一半，就學理上而言，每隻手的五個手指所佔之機能比重不同
        ，其比率如下：大拇指佔40％，食指佔20％，中指佔20％，無名指佔10％，
        小指佔10％，以此準則估算，陳先生機能喪失之百分比約為：(1)正中神經病
        變部分減少機能約20％；(2)右手大拇指攣亦導致手機能喪失20％，合計其右
        手機能約喪失40％。此外，如按勞工保險條例給付標準表評估其殘廢等級，
        陳先生應屬障害項目第一○二項，殘廢等級為第十一級，換算勞動力喪失約
        為38.45％」（本院卷第五四頁），依此鑑定結果，被上訴人主張其勞動能
        力減少三分之一，誠屬有據。
      2.按被害人因身體健康被侵害而喪失勞動能力所受之損害，其金額應就被害人
        受侵害前之身體健康狀態、教育程度、專門技能、社會經驗等方面酌定之，
        不能以一時一地之工作收入為準。故所謂減少或殘存勞動能力之價值，應以
        其能力在通常情形下可能取得之收入為標準（最高法院八十三年台上字第一
        三九四號判例、八十一年度台上字第一八七四號判決參照）。被上訴人原從
        事繪圖員工作，年收入四十五萬五千元，有薪資證明書及扣繳憑單為證（原
        審卷第三二、三三頁），自意外事件發生後，因手沒有抓力無法畫圖，目前
        在快遞公司上班送文件，以件計酬，每月收入約為二萬至三萬元，但無年終
        獎金及加班費，業據被上訴人陳述明確（本院卷第六十三頁）。上訴人主張
        以被上訴人目前之收入與損害發生前相較，其勞動能力之減少未達三分之一
        云云。然，工作之目的固然為獲得相當之報酬以維持生計，但工作性質苟係
        自己興趣之所在，亦能由工作中獲得某程度之樂趣。繪圖工作需有繪畫之專
        長，並非任何人均足以勝任，被上訴人原有繪畫之專門技能，得以在辦公室
        內專心繪圖，因右手受傷，不能再繪圖，迫不得已選擇以體力為主之送文件
        工作，該工作須忍受日曬雨淋，且非如繪圖工作較不受年齡、體力之限制，
        以被上訴人之能力在通常情形下可以在辦公室內工作每月收入三萬五千元，
        因此意外事件之發生，被上訴人僅能從事耗費體力之外務工作，被上訴人無
        法選擇自己有興趣之工作，其實質上之勞動能力減損，確已達原先收入之三
        分之一，上訴人之抗辯，洵非可採。依被上訴人原來每月薪資三萬五千元減
        少三分之一計算，至原法院九十年五月十一日言詞辯論終結止，前四年損
        害賠償之請求，清償期已屆至，不必扣除中間利息，被上訴人得請求之金額
        為五十六萬元（140000X4=560000）；其餘二十一點六年部分（
        25.6-4=21.6）須扣除中間利息，再以年利百分之五複式霍夫曼計算法計算
        ，被上訴人得請求之金額為二百零八萬零三百九十六元（元以下四捨五入計
        算）[(140000×14.00000000       +140000×0.5×      (15.00000000－
        00.00000000)]＝0000000，被上訴人合計得請求減少勞動能力損害額為二百
        六十四萬零三百九十六元（560000+0000000  =0000000），被上訴人請求二
        百四十一萬七千八百三十七元，在此範圍內，自有理由，應予准許。
五、綜上所述，被上訴人之主張為可採，上訴人所辯均無可取。從而，被上訴人本於
    侵權行為及債務繼承之法律關係，請求豐隆公司、乙○○及甲○○連帶賠償被上
    訴人二百五十六萬三千五百二十六元（45689  +0000000+100000=0000000），及
    均自起訴狀繕本送達翌日起，即豐隆公司自八十七年七月十六日起，乙○○及甲
    ○○自八十七年七月十七日起，均至清償日止，按年息百分之五計算法定遲延利
    息，為有理由，應予准許。是則原審於此範圍內判命上訴人連帶給付，於法並無
    違誤。上訴意旨指摘原判決不當，求予廢棄改判，為無理由，應予駁回。上訴人
    乙○○、甲○○於本院陳明願預供擔保，請免為假執行之宣告，爰酌定相當之擔
    保金額准許之。
六、據上論結，本件上訴為無理由，依民事訴訟法第四百四十九條第一項、第八十五
    條第二項、第四百六十三條、第三百九十二條，判決如主文。
中      華      民      國    九十      年    十二      月      五      日
                                民事第九庭
                                    審判長法  官  吳  謙  仁
                                          法  官  游  婷  麟
                                          法  官  蘇  瑞  華
右正本係照原本作成。
如不服本判決，應於收受送達後二十日內向本院提出上訴書狀，其未表明上訴理由者
，應於提出上訴後二十日內向本院補提理由書狀（均須按他造當事人之人數附繕本）
上訴時應提出委任律師或具有律師資格之人之委任狀；委任有律師資格者，另應附具
律師及格證書及釋明委任人與受任人有民事訴訟法第四百六十六條之一第一項但書或
第二項（詳附註）所定關係之釋明文書影本。
中      華      民      國    九十      年    十二      月      七      日
                                          書記官  賴  以  真
附註：
民事訴訟法第四百六十六條之一（第一項、第二項）：
對於第二審判決上訴，上訴人應委任律師為訴訟代理人。但上訴人或其法定代理人具
有律師資格者，不在此限。
上訴人之配偶、三親等內之血親、二親等內之姻親，或上訴人為法人、中央或地方機
關時，其所屬專任人員具有律師資格並經法院認為適當者，亦得為第三審訴訟代理人
。


司法院資訊處製作；財團法人民間司法改革基金會備份。
